【裁判字號】    94,易,290
【裁判日期】    950817
【裁判案由】    農藥管理法
【裁判全文】
臺灣高雄地方法院刑事判決               94年度易字第290號
公  訴  人  臺灣高雄地方法院檢察署檢察官
被      告  甲○○
選任辯護人  吳建勛律師
上列被告因違反農藥管理法案件，經檢察官提起公訴（93年度偵
字第14004 號），本院判決如下：
    主  文
甲○○無罪。
    理  由
一、公訴意旨略以：被告甲○○係設於高雄市○○區○○里○○○路172 號「農友化工社」之實際負責人，明知非經申請中
    央主管機關檢驗合格，核准登記發給許可證，不得製造農藥
    ，竟基於製造、販賣偽農藥「旺旺果」之概括犯意，自民國
    92年3 月前之某不詳時間起，連續在「農友化工社」製造未
    經申請中央主管機關檢驗合格，核准登記發給許可證，內含
    百分之0.86「１─naphthyla cetic acid，NAA 乙酸」之
    偽農藥「旺旺果」，並連續多次出售偽農藥「旺旺果」予全
    省之農友及經銷商，合格登記之農藥商丙○○（業經臺灣嘉
    義地方法院檢察署另案予以職權不起訴處分確定），係嘉義
    縣大林鎮過溝里過溪12號「銘樺農藥行」之實際負責人，其
    於92年2 月間經由姓名年籍不詳之農民介紹，向「農友化工
    社」購買12瓶「旺旺果」，因過失疏未注意「旺旺果」係偽
    農藥，而將偽農藥「旺旺果」陳列於「銘樺農藥行」店中販
    賣，嗣經嘉義縣政府農業局於92年3 月間某日執行市售成品
    農藥抽檢時，將在「銘樺農藥行」查扣之「旺旺果」1 瓶，
    送交行政院農業委員會農業藥物毒物試驗所檢驗後發現含有
    百分之0.86植物生長調節劑乙酸，始循線查悉上情等語，
    因認被告涉犯農藥管理法第43條第1 項之製造偽農藥罪嫌及
    農藥管理法第45條第1項之明知為偽農藥而販賣罪嫌。
二、公訴人認被告涉有前揭犯行，係以(一)被告甲○○供述以證明
    被告係「農友化工社」之實際負責人，其有製造、販賣「旺
    旺果」之事實，且「旺旺果」可使土壤內之氮下降，減少枝
    葉之生長，將養分用於果實；(二)另案被告丙○○之供述，以
    證明「銘樺農藥行」所販售之「旺旺果」係直接向「農友化
    工社」所購買之事實；「銘樺農業行」之所以會販售「旺旺
    果」，係92年2 月間有農友表示要購買「旺旺果」農藥，丙○○遂依農業雜誌上之廣告和「農友化工社」聯絡，以一瓶
    新台幣（下同）140 元之價格購買12瓶「旺旺果」，再以一
    瓶200 元之價格賣給農民之事實；(三)提出行政院農業委員會
    農業藥物毒物試驗所92年6 月3 日藥試化字第0922503948號
    函附之農業檢驗報告、行政院農業委員會92年7 月11日農糧
    字第0920140230號函、92年8 月12日農糧字第0920143853號
    韓、行政院農業委員會動植物防疫檢疫局93年12月31日防檢
    三字第0931433679號函、證人即嘉義縣政府農業局農務課課
    員陳振義之證述、扣案之「旺旺果」1 瓶，以證明：被告未
    經核准擅自混合製造販售之「旺旺果」含有0.86之乙酸成
    分（具有調節植物生長或影響植物生理之功能，屬行政院農
    業委員會核准登記之農藥有效成分，依農委會編印之植物保
    護手冊規定，乙酸濃度在百分之0.2 以上，即可調解農林
    作物生長或影響其生理作用），已屬農藥管理法第4 條第1
    項第2 款所稱用於調節農林作物生長或影響其生理作用之成
    品農藥範疇，且「旺旺果」產品之標示亦標明對多種蔬菜及
    水果類具有生長調解、提早採收、防止落果、催花、開根等
    調節植物生長之功能，故「旺旺果」已屬農藥管理法第6 條
    第1 款所稱未經核准擅自製造之偽農藥，被告所辯「旺旺果
    」所含乙酸濃度僅百分之0.86，不足以影響植物生長，且
    係用於土壤改良，不屬於成品農藥云云，不足採信之論據。
三、然訊之被告堅決否認有公訴人所指犯行，辯稱：(一)被告所製
    造之「旺旺果」係幫助土壤改良之化學原料，非屬農藥管理
    法第4 條第1 項第2 款「用於調節農林作物或影響其生理作
    用」之成品農藥：依植物手冊規定，凡以乙酸鈉劑做為調
    節農林作物生長之功用者，均需以乙酸鈉劑此一單一原料
    經稀釋，用於單一作物，且於針對不同農作物使用一定濃度
    ，方可達到調節林作物生長之功用，「旺旺果」雖經檢驗出
    含有0.86之乙酸成分，但其功用及施用方式與植物保護手
    冊規定不同，「旺旺果」係針對未耕作前之土壤進行土壤改
    良，用以調和及增加土壤中之植物生長所需之元素，以達到
    供給植物養分或促進養分利用之物品，所用在於綜合土壤中
    之氮磷鉀，使用時需混合「牛奶製品」、「蔗糖」、「磷肥
    」後，再混入泥土後，使土壤中之氮成分下降，使貧瘠之土
    壤達於適合種植植物之狀態，此可證明「旺旺果」係屬土壤
    改良之化學原料。(二)被告所製之「旺旺果」與植物保護手冊
    規定為成品農藥之乙酸鈉劑，係使用不同濃度之乙酸鈉
    劑，需分別用於不同作物，方有調節作物生長之功能，二者
    使用目的及方法均大大不同。(三)被告未曾販賣「旺旺果」予
    丙○○：被告未曾在農藥雜誌上以農友化工社之名義刊登任
    何商品廣告，「旺旺果」對外販賣之價格係100 元，丙○○
    所稱之140 元，且僅賺720 元（60元乘12瓶），竟由嘉義縣
    到高雄市購買「旺旺果」，此實有違常理。(四)被告特別於「
    旺旺果」瓶裝標示紅色警語，表示其屬土壤改良之化學原料
    ，非農藥，此足證被告並無偽造農藥之製造、販賣之不法意
    圖等語。
四、按犯罪事實應依證據認定之，無證據不得認定犯罪事實。又
    不能證明被告犯罪者，應諭知無罪之判決，刑事訴訟法第
    154 條第2 項及第301 條第1 項分別定有明文。又事實之認
    定，應憑證據，如未能發現相當證據，或證據不足以證明，
    自不能以推測或擬制之方法，為裁判之基礎（最高法院40年
    台上字第86號判例參照。）而所謂證據，係指足以證明被告
    確有犯罪行為之積極證據而言，該項證據須適於為被告犯罪
    之證明者，始得採為斷罪之資料（參照最高法院69年台上字
    第4913號判例）。認定不利於被告之事實，須依積極證據，
    苟積極證據不足為不利於被告事實之認定時，即應為有利於
    被告之認定，更不必有何有利之證據，最高法院亦著有30年
    上字第816 號判例可資參照。
五、經查：
  (一)證據能力之爭執：檢察官提出另案被告丙○○之供述部分
    ：經被告選任辯護人爭執未經具結而無證據能力，查，丙○○係於92年10月20日、92年11月18日、93年6 月17日在臺灣
    嘉義地方法院檢察署檢察事務官詢問時為供述，丙○○並無
    具結義務，然均係丙○○立於被告地位之審判外陳述，且未
    經被告行使反對詰問權，難認有何特別可信之情，是依刑事
    訴訟法第159 條第1 項規定，不得為證據；檢察官提出被
    告甲○○供述：未經被告爭執其之前供述之任意性，又無證
    據證明其之前供述係非出於任意性，自得為證據；檢察官
    提出行政院農業委員會農業藥物毒物試驗所92年6 月3 日藥
    試化字第0922503948號函附之農業檢驗報告、行政院農業委
    員會92年7 月11日農糧字第0920140230號函、92年8 月12日
    農糧字第0920143853號函、行政院農業委員會動植物防疫檢
    疫局93年12月31日防檢三字第0931433679號函、證人即嘉義
    縣政府農業局農務課課員陳振義之證述：均經被告及選任辯
    護人知係審判外之陳述，而未於言詞辯論終結前聲明異議，
    且本院斟酌上開書面及言詞陳述之作成情況並無證據證明或
    釋明出於不正方法，適當作為證據；檢察官提出扣案之「
    旺旺果」1 瓶：係以扣案之物體內容為證據方法，並不具認
    知、記憶而陳述之供述性質，且無證據證明該扣案「旺旺果
    」係偽造變造之證據，自得作為證據。
  (二)檢察官係以嘉義縣政府農業局於92年3 月間某日在丙○○經
    營之「明樺農藥行」抽檢得「旺旺果」1 瓶送驗發現含有
    0.86 ﹪ 「１─naphthylacetic acid ，NAA 乙酸」之成
    品農藥，再經丙○○供稱係依農業雜誌廣告購自被告甲○○
    經營之「農友化工社」等語而認定被告甲○○涉犯本件犯行
    ，然經被告甲○○辯稱並未刊登廣告，且其製造之「旺旺果
    」並非乙酸，而係使用與乙酸化學構造式相似但不同之
    「乙醋酸鈉」，是本件首應審酌：扣案檢驗出乙酸成分
    之旺旺果是否係被告甲○○所製造、販賣？
  經證人丙○○到庭具結證稱：是有一位外務員於92年3 月間
    到伊店裡兜售，所以伊買了1 箱共12瓶，有一位農民買了10
    瓶，剩下2 瓶伊本來要拿回去用，結果放在店裡書桌旁就被
    查獲，外務員兜售時說對土壤很好，伊不相信，但外務員一
    直推銷，伊才買的，旺旺果沒有標示含有乙酸，所以伊不
    知道內含乙酸成分，伊忘記之前為何在檢察事務官開庭時
    稱是自己翻雜誌直接向農友化工社購買，也忘記之前在嘉義
    地檢署所述是否正確，伊確實沒有去過農友化工社，也不知
    道設在何處，是外務員拿到大林的銘樺農業行賣伊的，外務
    員來推銷時，正好有農民在場，農民表示旺旺果好用要買，
    所以伊才買12瓶，賣給農友10瓶，自己留2 瓶要用，結果還
    沒用就被查扣等語（見本院卷第75頁至第80頁），準此，依
    證人丙○○之證詞尚難認定係其至被告開設之農友化工社所
    購得「旺旺果」，卷內亦無農業雜誌有關被告刊登銷售「旺
    旺果」之廣告。
  被告甲○○(1)於92年10月20日檢察事務官詢問時供稱：（提
    示證物「旺旺果」，問旺旺果是否你生產？）是伊的農友化
    工社生產的；（問：經檢驗「旺旺果」內含有乙酸成分，
    有何意見？）伊的成分只有0.6 ﹪，他們測出是0.86﹪，但
    是用於土壤，非用於作物，不是成品農藥等語（見92發查
    948 號卷第127 頁至第128 頁）；(2)於93年6 月17日檢察事
    務官詢問時改稱：伊並不是製造農藥，伊都是在農友化工社
    將化學原料混合及出售，販賣對象包括工、農業者都有，但
    伊並沒有賣給農藥行等語（見93偵2607號卷第10頁）；(3)於
    檢察官偵訊時供稱：伊有生產「旺旺果」，是將8 種化學原
    料混合研發製成旺旺果，供土壤改良用，不是農藥；（問：
    賣旺旺果是否外面有貼標示包裝？）一般都沒有貼，外縣市
    委託第三人來伊店裡面買，伊才會貼標示包裝等語（見93偵
    14004 號卷第77頁）；(4)準此，被告甲○○於偵訊時固曾供
    稱扣案之旺旺果係其經營之農友化工社所生產，然嗣後則改
    稱未曾售予農藥行，意即否認扣案之旺旺果係其生產販賣之
    物，而卷內之證人丙○○前揭證述亦無法據以認定被告前後
    不一之供稱何者屬實，檢察官就此亦未就被告提出之旺旺果
    與扣案之旺旺果比對是否相同，而被告提出其製造之旺旺果
    ，亦無法鑑定出是否含有乙酸成分，是依卷內證據已難認
    定被告有製造、販賣扣案之旺旺果行為。
  至於被告所主要爭執乙酸是否屬於農藥管理法第4 條第1
    項第2 款所稱之「用於調節農林作物生長或影響其生理作用
    」之成品農藥部分，因卷內並無證據證明扣案旺旺果係被告
    所製造、販賣，該扣案旺旺果所檢驗含0.86﹪乙酸之結果
    自不能等同被告所製造、販賣之旺旺果確含之成分，而(1)檢
    察官所引用之植物保護手冊（見本院卷第24頁）係規定：「
    乙酸濃度在0.02﹪，稀釋倍數2000倍，施藥方法為稻種消
    毒、浸種、催芽後以2000倍稀釋液浸漬2 小時，再播種於育
    苗箱內；注意事項：本藥劑適宜於第一期作梗稻使用」等詞
    ，足見0. 02 乙酸之濃度要達到前揭農藥管理法第4 條第
    1 項第2 款之「用於調節農林作物生長或影響其生理作用」
    之成品農藥，需符合上開植物保護手冊之稀釋倍數、施藥方
    法、注意事項始能調節農林作物生長或影響其生理作用，自
    不能概以濃度超過0.02﹪即認係前揭農業管理法第4 條第1
    項第2 款之成品農藥，此由前揭植物保護手冊就不同作物有
    規定不同濃度、稀釋倍數、施藥方法及注意事項益得其徵，
    (2)證人即行政院動植物防疫檢驗局動植物防疫組植物組科長
    乙○○到庭具結證稱：乙酸目前沒有登記為農藥原體，所
    以是成品農藥，92發查948 號卷第110 頁所示行政院農業委
    員會公告農藥名稱清單中，本身有作用的是乙酸，但公告
    為成品農藥的是乙酸鈉，（含有乙酸鈉的成品農藥，在
    使用時，是否有一定的限制？）有規定使用方法及範圍，這
    是根據廠商申請登記，依照申請的使用方法、範圍，經過試
    驗之後，確定除了有效又安全之後，才會核准登記，並將廠
    商所申請的使用方法、範圍，記載在農藥標示上，據伊所知
    ，目前乙酸大概都是噴灑在植物，對於要促進根類果實長
    大的話，要用灌入土壤的方式，例如胡蘿蔔，至於實用農藥
    741 頁記載有關乙酸的作用、效力，沒有提到可促進胡蘿
    蔔果實增大作用的部分，因為實用農藥一書的記載，只能當
    作參考，對胡蘿蔔果實的增大還是有效用的根據可能要找一
    找，一方面要看成分、一方面要看使用用途才會登記為農藥
    ，國內將乙酸使用於農藥的藥劑，都列為農藥。同一種成
    分，可能在農業上、工業上、環境上使用，使用範圍及用途
    不同，同一種成分可能有多種用途，如果在農業中使用，只
    要含有一點點的乙酸成分，就是農藥，不管濃度多少，
    乙酸或植物賀爾蒙須針對植物特定器官灑佈，才能發揮一定
    功能等語（見本院卷第83頁至第88頁）；(3)準此，證人乙○○係以乙酸既係目前核准製造之農藥成分，不管濃度多寡
    ，只要用於農業用途即認定係農藥管理法所稱之農藥，然此
    與農藥管理法第4 條所稱成品農藥之定義係指用於防除農林
    作物或其產物之病蟲鼠害、雜草；調節農林作物生長或影響
    其生理作用；調節有益昆蟲生長；其他經主管機關核定，列
    為保護農林作物之用之藥品或生物製劑及直接供前項作用，
    經主管機關核定公告之農藥原體不同，換言之，證人乙○○
    係以目前核准製造之農藥成分用於農業用途而推認該成分必
    有前揭農藥管理法第4 條所稱之作用而認係成品農藥，然此
    亦係個人意見，並未經實驗或鑑定，且經核准製造之農藥必
    須以特定方式施作於特定植物始達農藥管理法第4 條所列之
    作用，始能核准登記為農藥，並非含有該成分無需其他方式
    或條件配合均能有成品農藥之功效，此亦即證人乙○○前揭
    證稱「廠商申請登記，依照申請的使用方法、範圍，經過試
    驗之後，確定除了有效又安全之後，才會核准登記」之源由
    ，否則廠商只要表明含有何種業經登記之成品農藥成分，且
    用於農業用途即可，何需再表明使用方法及範圍，是本案檢
    察官單以乙酸超過0.02﹪而無須其他要件配合，即認定足
    以調節農林作物生長或影響其生理作用，並未提出實驗或數
    據為證，尚難遽予採信。
  綜合以上，本案既無證據證明扣案之旺旺果係被告甲○○所
    製造、販賣，而被告甲○○提出所製造販賣之旺旺果亦無法
    鑑定是否含有乙酸成分，而被告所製造販賣之旺旺果是否
    屬於調節農林作物生長或影響其生理作用之成品農藥範疇，
    或係被告所辯稱係改良土壤土質劑，並非調節農林作物生長
    或影響其生理作用，亦未經實驗或鑑定予以證明，單以被告
    曾自白其製造販賣之旺旺果含有0.6 ﹪乙酸，缺乏其他稀
    釋倍數、施藥方法、注意事項之條件是否亦能有農藥管理法
    所稱成品農藥之調節農林作物生長或影響其生理作用，尚有
    疑問，本件單憑卷內證據，尚難令本院形成被告有罪之心證
    ，不能證明被告犯罪，依法應諭知無罪之判決。
據上論斷，應依刑事訴訟法第301條第1項，判決如主文。
中    華    民    國    95    年    8     月    17    日
                  刑事第十一庭  審判長法  官 何秀燕
                                      法  官 戰諭威
                                      法  官 楊智守
以上正本證明與原本無異。
如不服本判決，應於判決送達後10日內，向本院提出上訴狀。
中    華    民    國    95    年    8     月    17    日
                                書記官  劉音利


司法院資訊處製作；財團法人民間司法改革基金會備份。
